---
title: "Tarifa Zero no Brasil"
author: "Aline Maria e João Lucas"
date: "`r Sys.Date()`"
output:
  html_document:
    toc: true
    toc_depth: '2'
    df_print: paged
  pdf_document:
    toc: true
    toc_depth: 2
    highlight: tango
---
```{r include=FALSE}
library(pacman)

pacman::p_load(dplyr, psych, car, MASS, DescTools, QuantPsyc, ggplot2, readxl, kableExtra)
```
# Resumo

- É clara a importância do transporte público para o funcionamento das cidades e para o desenvolvimento humano de seus habitantes, já que a mobilidade urbana afeta o acesso a bens, direitos e serviços. Sendo um serviço fundamental para a garantia de cidadania, a falta de acesso ou desafios que dificultam o uso a esse serviço implica no não atendimento a esses elementos. Nesse sentido, impedir o uso do serviço de transporte público por meio da cobrança tarifária direta significa restringir o acesso a certos grupos sociais que são segregados de forma socioespacial. Isso intensifica diferentes formas de desigualdade que atravessam o contexto urbano. 
- Assim, apontamos a Tarifa Zero como fator de grande relevância social, pois compreendemos que a sua implementação pode beneficiar grupos sociais diversos. O seu impacto tem potencial de alcance para além dos usuários do serviço, pode influenciar a reduzir congestionamentos e poluição, por exemplo (Santini, 2023). A pesquisa tem como perspectiva olhar para dados relacionados à tarifa zero entre 1997 e 2010.
- A partir disso, nosso objetivo é estabelecer um cenário acerca da ampliação da implementação da Tarifa Zero nos sistemas de transporte público dos municípios brasileiros, tendo em vista  a correlação entre as variáveis “Competição Política” e “Produto Interno Bruto (PIB) per capita” com a adoção dessa política. 
- Temos como hipóteses que municípios que possuem grande competitividade política, em relação às eleições que acontecem no executivo no âmbito municipal, têm maiores chances de adotarem a tarifa zero em decorrência da pressão durante a corrida eleitoral para diferenciar-se dos demais candidatos. Além disso, acreditamos que municípios com o PIB per capita elevado possuem maior possibilidade de adotar a tarifa zero no sistema de transporte, pois é atribuída como um indicador de desenvolvimento econômico do município.
- A análise mostra que, embora a Tarifa Zero tenha começado em 1992, sua popularidade cresceu após a pandemia de COVID-19, possivelmente devido à crise no financiamento do transporte público agravada pela redução de circulação nas cidades. Observamos que a maioria dos municípios que adotaram a política são de pequeno porte, com destaque para os estados de São Paulo, Minas Gerais e Paraná, sendo o Sudeste a região mais concentrada. Isso abre espaço para futuras investigações sobre os fatores que influenciam essa configuração atual e os motivos que determinam esses padrões.
- Fazendo uso de um modelo de regressão logística binária identificamos que a competição política não é uma provisão para a adoção da Tarifa Zero, diferente do PIB per capita que pode ser. Mesmo o efeito sendo fortemente pequeno, quanto maior o PIB per capita do município, menor a chance de implementar a política.
- Ou seja, a nossa hipótese de que quanto maior a renda, maior a chance é contraposta. O PIB per capita é uma estatística significativa, mas o impacto real é mínimo. Isso significa que, apesar do PIB per capita influenciar a adoção da Tarifa Zero de maneira em que seja viável a mensuração, o tamanho do efeito é tão pequeno que pode não ter um impacto significativo na realidade.



# 1 Introdução

  No Brasil, o sistema de transporte coletivo urbano é um serviço público, sendo comumente operado por empresas privadas a partir de concessões ou permissões, municipais ou distritais (Schiaffino; Toledo; Ribeiro, 2015). Dessa forma, apesar do governo gerir esse serviço, o seu funcionamento está suscetível às demandas e interesses de grandes empresários do transporte, inserindo no custo do serviço uma margem para garantir a lucratividade. Nesse cenário, o valor das tarifas a ser pago pelo próprio usuário tende a ser, muitas vezes, insustentável para uma parcela significativa das pessoas que dependem desse serviço para se locomover (de Carvalho, 2011).

  A implementação da Tarifa Zero universal nos transportes coletivos tem sido proposta como uma possível solução para a promoção do direito à cidade, como uma forma de mitigar as desigualdades características do contexto urbano capitalista. Partidos, ativistas, movimentos sociais e pesquisadores do tema reivindicam a luta pela Tarifa Zero enquanto política de promoção não só do direito à cidade, mas também de alternativas ecológicas e mais saudáveis de funcionamento da mobilidade urbana em geral.

  Hoje, estima-se que mais de 110 cidades adotam essa política no Brasil, e a discussão sobre as condições para a sua implementação tem ganhado destaque no debate público.



## 1.1 Objetivos

  Essa pesquisa tem como objetivo geral estabelecer um panorama sobre a difusão da implementação da Tarifa Zero nos sistemas de transporte público dos municípios brasileiros. Além disso, também serão analisadas a correlação entre as variáveis Competição Política e PIB per capita com a adoção dessa política.

  Nesse sentido, testamos as seguintes hipóteses:
  
- Municípios com alta competitividade política (relacionado às eleições do executivo municipal) estão mais propensos à adoção devido à pressão para se diferenciar dos outros candidatos.
- Municípios com alto PIB per capita estão mais propensos à adoção, pois essa medida é utilizada como um proxy de desenvolvimento econômico do município.



## 1.2 Justificativa

  É evidente a relevância do transporte público no funcionamento das cidades e na vida de seus habitantes, sendo um serviço essencial para a garantia de uma cidadania plena à medida que o acesso à mobilidade urbana interfere no acesso a outros direitos e serviços. Nesse sentido, impossibilitar a utilização do serviço de transporte público por meio da cobrança de tarifas diretas incompatíveis com a renda de determinados grupos sociais significa reproduzir segregações socioespaciais e intensificar as distintas formas de desigualdade que perpassam o contexto urbano.

  De acordo com a base de dados de Daniel Santini (2024), cerca de 58% dos municípios brasileiros que adotam sistemas de gratuidade universal no transporte coletivo o fizeram a partir de 2020, abrangendo cidades de diferentes tamanhos e localizadas em todas as 5 regiões do Brasil. Segundo Santarém (2023), essa pauta já ganhou centralidade na política institucional de grandes capitais do país e recebeu relativa atenção nacional, não só pelo seu benefício social e ambiental, mas também em virtude da crise de financiamento do transporte público que atinge parte significativa dos municípios (intensificada pela redução de passageiros graças à pandemia de COVID-19).

  Isso posto, é de grande relevância estabelecer um panorama que analise o histórico de implementação dessa política e que entenda se determinadas características (competição política e PIB per capita) são relevantes nesse processo.



# 2 Método

  Para a realização desse trabalho, foram utilizados os dados compilados por Daniel Santini (2024), referentes aos municípios que adotam a Tarifa Zero universal no Brasil. Além disso, também foi utilizada uma base de dados fornecida por Denilson Bandeira Coêlho (2016), a qual contém dados sobre variáveis específicas de 5.564 municípios brasileiros. Importante destacar que esses dados não estão atualizados, tendo como limite o ano de publicação do artigo do autor citado.

 Foi realizada uma mescla das duas bases de dados e o dataset foi adaptado para essa política em questão, excluindo variáveis que não seriam interessantes e incluindo novas.
  Primeiramente, realizamos uma análise estatística descritiva desses dados, com o intuito de estabelecer um panorama sobre a evolução da adoção da Tarifa Zero nos municípios brasileiras, o porte desses municípios e a sua distribuição no território brasileiro (tendo como base seus estados). 
  Posteriormente, para a testagem das hipóteses sobre a relevância das variáveis de competição política e de PIB per capita, utilizamos a regressão logística por meio do R, com o intuito de medir possíveis correlações com a variável dependente (adoção ou não da Tarifa Zero). Nesse processo, foram analisados apenas os dados de municípios com uma população entre 20 mil e 100 mil habitantes (totalizando 1370 municípios), em um esforço de tornar o modelo mais equilibrado e, também, viabilizar o processamento dos dados.



# 3 Análise

### 3.1 Linha do tempo
É notório o aumento no número de adoções da Tarifa Zero no Brasil, especialmente após a pandemia de COVID-19 em 2020.
```{r echo=FALSE, message=FALSE, warning=FALSE}
dados <- readxl::read_excel("relatorio.xlsx")
dados_adocao <- dados[dados$adotatz == 1, ]
adocoes_por_ano <- table(dados_adocao$AnoAdoção)
df_adocao <- data.frame(
  AnoAdoção = as.integer(names(adocoes_por_ano)),
  Adocoes = as.integer(adocoes_por_ano)
)
df_adocao$cumulativo <- cumsum(df_adocao$Adocoes)

ggplot(df_adocao, aes(x = AnoAdoção)) +
  geom_bar(aes(y = Adocoes, fill = "Municípios que adotaram por ano"), 
           stat = "identity", width = 0.5, color = "black") +
  geom_line(aes(y = cumulativo, color = "Total de municípios adotantes"), 
            size = 1.5, group = 1) +
  geom_point(aes(y = cumulativo, color = "Total de municípios adotantes"), 
             size = 3) +
  geom_text(aes(y = Adocoes, label = Adocoes), 
            vjust = -0.5, size = 4, color = "black") +
  labs(title = "Municípios com Tarifa Zero",
       x = "Ano",
       y = "Número de Municípios") +
  scale_color_manual(values = c("Total de municípios adotantes" = "black")) +
  scale_fill_manual(values = c("Municípios que adotaram por ano" = "darkred")) +
  scale_x_continuous(breaks = seq(min(df_adocao$AnoAdoção), max(df_adocao$AnoAdoção), by = 1)) +
  scale_y_continuous(limits = c(0, 120), breaks = seq(0, 120, by = 10), expand = c(0, 0)) +
  theme_minimal() +
  theme(axis.text.x = element_text(angle = 45, hjust = 1),
        legend.title = element_blank(),
        legend.position = "top")
```


### 3.2 Distribuição geográfica

```{r organização dados, include=FALSE}
codigo_para_estado <- data.frame(
  CODIGO = c("12", "27", "13", "16", "29", "23", "53", "32", "52", "21", 
             "31", "50", "51", "15", "25", "26", "22", "41", "33", "24", 
             "43", "11", "14", "42", "28", "35", "17"),
  SIGLA = c("AC", "AL", "AM", "AP", "BA", "CE", "DF", "ES", "GO", "MA", 
            "MG", "MS", "MT", "PA", "PB", "PE", "PI", "PR", "RJ", "RN", 
            "RS", "RO", "RR", "SC", "SE", "SP", "TO"),
  NOME = c("Acre", "Alagoas", "Amazonas", "Amapá", "Bahia", "Ceará", 
           "Distrito Federal", "Espírito Santo", "Goiás", "Maranhão", 
           "Minas Gerais", "Mato Grosso do Sul", "Mato Grosso", "Pará", 
           "Paraíba", "Pernambuco", "Piauí", "Paraná", "Rio de Janeiro", 
           "Rio Grande do Norte", "Rio Grande do Sul", "Rondônia", 
           "Roraima", "Santa Catarina", "Sergipe", "São Paulo", "Tocantins")
)

dados_com_estados <- dados_adocao %>%
  left_join(codigo_para_estado, by = c("UF" = "CODIGO"))
tabela_adocao_por_estado <- dados_com_estados %>%
  group_by(NOME, SIGLA) %>%
  summarise(Num_Municipios_Adotantes = n()) %>%
  arrange(desc(Num_Municipios_Adotantes))
```
Percebemos uma alta concentração nos estados do sudeste brasileiro.

```{r criação tabela, echo=FALSE, message=FALSE, warning=FALSE}
tabela_adocao_por_estado %>%
  kbl(col.names = c("Estado", "Sigla", "Número de Municípios Adotantes"), 
      align = c('l', 'c', 'r')) %>%
  kable_styling(bootstrap_options = c("striped", "hover", "condensed", "responsive"), 
                full_width = FALSE, font_size = 16) %>%
  column_spec(1, bold = TRUE, width = "5cm") %>%
  column_spec(3, bold = TRUE, color = "black", background = "#651b1b", width = "5cm") %>%
  row_spec(0, bold = TRUE, background = "#e0d1d1")
```


### 3.3 Municípios por porte

```{r echo=FALSE}
dados_adocao$PorteSimplificado <- factor(dados_adocao$PORTE,
                                         levels = c("1 - Até 5000", 
                                                    "2 - 5001 até 10000", 
                                                    "3 - 10001 até 20000", 
                                                    "4 - 20001 até 50000", 
                                                    "5 - 50001 até 100000", 
                                                    "6 - 100001 até 500000"),
                                         labels = c("Até 5000", 
                                                    "5001 a 10000", 
                                                    "10001 a 20000", 
                                                    "20001 a 50000", 
                                                    "50001 a 100000", 
                                                    "100001 a 500000"))

dados_pie <- as.data.frame(table(dados_adocao$PorteSimplificado))
names(dados_pie) <- c("Porte", "Freq")

ggplot(dados_pie, aes(x = "", y = Freq, fill = Porte)) +
  geom_bar(stat = "identity", width = 1, color = "black") +
  coord_polar("y") +
  geom_text(aes(label = paste(Freq)), 
            position = position_stack(vjust = 0.5), 
            color = "black", size = 4) +
  labs(title = "", 
       fill = "Porte (habitantes)") +
  theme_void() +
  theme(legend.position = "right") +
  scale_fill_brewer(palette = "Pastel1")
```

Vemos que a grande maioria os municípios adotantes se enquadram na categoria de pequeno porte (até 100 mil habitantes).


### 3.4  Influência da Competição Política e do PIB per capita
```{r Tratamento dos dados, message=FALSE, warning=FALSE, include=FALSE}
dados <- dados %>%
  filter(PORTE %in% c("4 - 20001 até 50000", "5 - 50001 até 100000"))
dados <- na.omit(dados)
dados$adotatz <- factor(dados$adotatz, levels = c(0, 1), labels = c("Não", "Sim"))
dados$adotatz <- relevel(dados$adotatz, ref = "Sim")
``` 

```{r Construção do modelo, include=FALSE}
mod <- glm(adotatz ~ CompetiçãoPolítica + PIBpercapitaMedia,
           family = binomial(link = 'logit'), data = dados)
```

```{r Ausência de outliers, include=FALSE}
plot(mod, which = 5)
```

```{r Ausência de multicolinearidade, include=FALSE}
vif(mod)
```

```{r teste de relevância estatística, echo=FALSE}
anova_table <- Anova(mod, type = 'II', test = "Wald")
print(anova_table)
```

- CompetiçãoPolítica: Não parece ter um efeito significativo na adoção da Tarifa Zero.
- PIBpercapitaMedia: Tem um efeito significativo na adoção da Tarifa Zero (p = 0.00843). O coeficiente negativo sugere que, à medida que o PIB per capita médio aumenta, a probabilidade de adoção da Tarifa Zero diminui. Ou seja, municípios com PIB per capita mais alto são menos propensos a adotar a Tarifa Zero.


Razões de chance

```{r Obtenção das razões de chance, include=FALSE}
exp(cbind(OR = coef(mod), confint.default(mod)))
PseudoR2(mod, which = "Nagelkerke")
or_data <- as.data.frame(exp(cbind(OR = coef(mod), confint.default(mod))))
or_data$Variable <- rownames(or_data)
or_data <- or_data %>% filter(Variable != "(Intercept)")
```

```{r gráfico razão de chances, echo=FALSE, fig.height=4, fig.width=12}
ggplot(or_data, aes(x = Variable, y = OR)) +
  geom_bar(stat = "identity", fill = "darkred") +
  geom_errorbar(aes(ymin = `2.5 %`, ymax = `97.5 %`), width = 0.2) +
  theme_minimal() +
  labs(title = "Razões de Chance (Odds Ratios) com Intervalos de Confiança",
       y = "Razão de Chance (OR)", x = "Variáveis") +
  coord_flip()
```

- CompetiçãoPolítica: Um OR de 0.84 significa que, para cada aumento unitário na CompetiçãoPolítica, as chances de adoção da Tarifa Zero diminuem em cerca de 16% (1 - 0.84). Como o intervalo de confiança inclui 1, não podemos afirmar com certeza que a CompetiçãoPolítica tem um efeito estatisticamente significativo sobre a adoção.
- PIBpercapitaMedia: O OR de 0.99998 sugere que um aumento no PIB per capita está associado a uma ligeira diminuição nas chances de adoção da Tarifa Zero. No entanto, o efeito é muito pequeno e o inteorvalo de confiança também é muito estreito, indicando baixa variação.



# 4 Considerações finais

Com base na análise realizada, observamos que a adoção da Tarifa Zero, apesar de se iniciar em 1992, só começou a realmente se popularizar após a pandemia de COVID-19. Acredita-se que a redução da circulação de pessoas nas cidades intensificou o processo de crise no financiamento do transporte público que já ocorria anteriormente. Além disso, também identificamos o perfil dos municípios adotantes a partir do seu porte populacional (majoritariamente municípios de pequeno porte) e, também, a partir de sua Unidade Federativa (São Paulo em primeiro, seguido de Minas Gerais e do Paraná). Destacamos a alta concentração nos estados do sudeste.
Nesse cenário, abre-se caminhos para investigações futuras sobre as possíveis motivações dessa configuração atual, de maneira a identificar o que determina ou influencia na formação desses padrões.
Já sobre a influência das variáveis de competição política e de PIB per capita, identificou-se que a primeira não é estatisticamente relevante na adoção da Tarifa Zero. Já a segunda é estatisticamente relevante, mas seu efeito é tão marginal que pode ser questionada a sua real importância nesse processo. Além disso, a análise indeicou que a sua relação com a adoção é contrária à nossa hipótese inicial, ou seja, quanto maior o PIB per capita menor a chance de se implementar essa política. 
No entanto, vale destacar que nesse estudo foram utilizados dados não atualizados e, também, foi realizado um recorte a fim de equilibrar o modelo de regressão e de auxiliar no processamento dos dados. Portanto, é necessário que se realizem pesquisas com dados atualizados e a partir de outros recortes, no intuito de se construir uma análise mais robusta e completa sobre esse tema.



# Referências
- COÊLHO, Denilson Bandeira; CAVALCANTE, Pedro; TURGEON, Mathieu. Mecanismos de difusão de políticas sociais no Brasil: uma análise do Programa Saúde da Família. Revista de Sociologia e Política, v. 24, p. 145-165, 2016.
- DE CARVALHO, Carlos Henrique Ribeiro; PEREIRA, Rafael Henrique Moraes. Efeitos da variação da tarifa e da renda da população sobre a demanda de transporte público coletivo urbano no Brasil. Texto para Discussão, 2011.
- SANTARÉM, Paíque Duques. Ensaio sobre o incontornável: do ciclo vicioso da tarifa ao ciclo virtuoso da Tarifa Zero. Journal of Sustainable Urban Mobility, v. 3, n. 1, p. 21-32, 2023.
- SANTINI, Daniel. Passe livre: as possibilidades da tarifa zero contra a distopia da uberização. Autonomia Literária, 2019.
- Santini, Daniel, 2024, "Brazilian municipalities with full Fare-Free Public Transport policies - updated March 2024", https://doi.org/10.7910/DVN/Z927PD, Harvard Dataverse, V1
- SCHIAFFINO, Daniela Ponce de Leon; TOLEDO, Juliana Iara de Freitas; RIBEIRO, Renato
Guimarães. Tarifa Zero: uma reflexão sobre a proposta. CEFET-MG, 2015. Disponível
em: http://files-server.antp.org.br/_5dotSystem/download/dcmDocument/2015/06/15/C088AE
18-A9D3-4CCD-9A56-F54E04438370.pdf. Acesso em 06/09/2023.