---
title: "Teste de Hipótese (T de Student)"
author: "João Lucas"
date: "`r Sys.Date()`"
output: 
  html_document:
    self_contained: false
---

## Introdução

Neste relatório, será testada a hipótese de que a média de Competição Política entre os municípios que adotaram a política de Tarifa Zero no transporte público é significativamente maior do que a dos municípios que não adotaram a política.

Nesse sentido, a hipótese nula será a de que não existe significância estatística na diferença entre essas médias.


## Motivação

Escolhemos o teste t de Student porque ele é apropriado para comparar as médias de duas amostras independentes. Suas potencialidades incluem a simplicidade e a eficácia em detectar diferenças entre médias. As limitações incluem a sensibilidade a desvios dessas suposições.

## Execução do teste

```{r T de Student, echo=FALSE, message=FALSE, warning=FALSE, paged.print=FALSE}
library(dplyr)
library(ggplot2)
library(readxl)

banco <- read_excel("banco.xlsx")

t_test_result <- t.test(CompetiçãoPolítica ~ adotatz, data = banco)

t_test_result
```

## Gráficos

```{r Gráficos, echo=FALSE, message=FALSE, warning=FALSE, paged.print=FALSE}
# Boxplot da CompetiçãoPolítica por adotatz
boxplot <- ggplot(banco, aes(x = factor(adotatz), y = CompetiçãoPolítica)) +
  geom_boxplot() +
  labs(x = "Adoção TZ", y = "Competição Política", title = "Boxplot da Competição Política por Adoção TZ") +
  theme_minimal()

# Gráfico de densidade da CompetiçãoPolítica por adotatz
densidade <- ggplot(banco, aes(x = CompetiçãoPolítica, fill = factor(adotatz))) +
  geom_density(alpha = 0.5) +
  labs(x = "Competição Política", y = "Densidade", fill = "Adoção TZ", title = "Densidade da Competição Política por Adoção TZ") +
  theme_minimal()

# Mostrar os gráficos
print(boxplot)
print(densidade)
```

## Conclusão

O teste t mostra uma diferença estatisticamente significativa entre os grupos. Com um valor-p de 0.005136, rejeitamos a hipótese nula de que não há diferença nas médias de CompetiçãoPolítica entre os grupos que adotaram e não adotaram a política.

A diferença média na CompetiçãoPolítica entre os grupos é negativa, indicando que o grupo que não adotou a política tem uma média de CompetiçãoPolítica menor em comparação com o grupo que adotou a política.
